【裁判字號】    97,消債更,501
【裁判日期】    971013
【裁判案由】    更生事件
【裁判全文】
臺灣板橋地方法院民事裁定           97年度消債更字第501號
聲  請  人  甲○○
上列聲請人依消費者債務清理條例聲請更生事件，本院裁定如下
：
    主      文
更生及保全處分之聲請均駁回。
聲請費用由聲請人負擔。
    理      由
一、按「聲請更生或清算不合程式或不備其他要件者，法院應以
    裁定駁回之，但其情形可以補正者，法院應定期間先命補正
    」，消費者債務清理條例第8 條定有明文；又「債務人對於
    金融機構因消費借貸、自用住宅借款、信用卡或現金卡契約
    而負債務，在聲請更生或清算前，應提出債權人清冊，以書
    面向最大債權金融機構請求協商債務清償方案，並表明共同
    協商之意旨。」、「債務人與金融機構協商成立者，不得聲
    請更生或清算。但因不可歸責於己之事由，致履行顯有重大
    困難者，不在此限。」、「本條例施行前，債務人依金融主
    管機關協調成立之中華民國銀行公會會員，辦理消費金融案
    件無擔保債務協商機制與金融機構成立之協商，準用前項之
    規定。」，亦為同條例第151 條第1 項、第5 項、第6 項所
    分別規定甚明。故無論債務人係依該條例所成立之協商或依
    前開銀行公會債務協商機制所成立之協商，非有不可歸責於
    己之事由，致履行顯有重大困難者，不得聲請更生或清算，
    債務人應受已成立協商之拘束，不得任意毀諾成立之協商，
    債務人於債務清償方案協商成立後，僅得於其後發生情事變
    更，致該協商成立之方案履行有重大困難，且係因不可歸責
    於己之事由所生者為限，始能依上開法條但書之規定聲請更
    生或清算，用以避免債務人任意毀棄已成立之協商，濫用更
    生或清算之裁判上債務清理程序，合先敘明。
二、本件聲請人依消費者債務清理條例聲請更生，其陳述略以：
    聲請人所負債務總額新臺幣（下同）1,032,079 元，前曾依
    金融主管機關協調成立之中華民國銀行公會會員辦理消費金
    融案件無擔保債務協商機制，與最大債權機構陽信銀行達成
    協商，因為了幫父親還債而與銀行借貸，在近百分之二十之
    循環利息壓力下，造成聲請人無比沈重的負擔，為了早日擺
    脫無底債務，參加消費金融案件無擔保債務協商，與各債權
    銀行達成還款協議，但當初95年與最大債權銀行陽信銀行協
    商時，陽信銀行僅能給與最多80期、最低9.88% 、每月還款
    25,000元（目前每月收入約27,764元），至少遠低於協商前
    每月需清償給債權銀行的金額，於是只能到處兼差苦撐，及
    在家人支持下接受這個還款計畫，因收入一直無法提昇，且
    尚有每月基本生活費需支應，致聲請人繳至96年12月份因兼
    差（香港商品動力公司工作終止，且聲請人的家人因故無法
    繼續再幫助聲請人，使聲請人不得已才毀諾停止繼續繳納協
    商款，目前月薪27,764元，扣除必要支出後，每月可還款9,
    000 元等語。
三、經查：
（一）聲請人於提出本件更生之聲請前，曾於95年3 月22日依金
      融主管機關協調成立之中華民國銀行公會會員辦理消費金
      融案件無擔保債務協商機制，與最大債權機構陽信銀行達
      成協商，此有聲請人所提出之協議書在卷可稽（見本院卷
      第14頁），則本件聲請人所提本件更生之聲請，自須符合
      上開法條規定之「不可歸責於己之事由致履行顯有重大困
      難」要件，其聲請方屬適法。
（二）聲請人主張其因兼職工作停止而收入減少，致有不可歸責
      於自己之事由而不能繼續履行前述與銀行所達成之協商內
      容等情，經本院通知聲請人所陳報之已知債權人表示意見
      結果分別陳稱，債務人現年僅28歲，年紀尚輕，任職於臺
      北市立聯合醫院，每月薪資31,000元，另有執行業外收入
      能力（兼差直銷事業，如安麗日用品…），每月收入合計
      約40,000元，扣除自己及扶養父母（50%） 生活支出，應
      足以支應每月應清償額20,500元，並無消費者債務清理條
      例第3 條規定不能清償債務或不能清償之虞，依照財團法
      人金融聯合徵信中心資料顯示，債務人已向銀行借款高達
      101 萬元，均為信貸及信用卡，依債務人提供94至96年度
      綜合所得稅各類所得資料清單，推敲其負債過高原因應為
      投入職銷預購商品之資金支出，請查明債務人借款資金用
      途，債務人所稱為了幫忙父親還債而與銀行借貸，應命債
      務人提出相關資金往來證明；債務人任職於臺北市立聯合
      醫院，平均月收入95年為34,998元，96年為37,789元，其
      目前資力與協商成立時尚有增加，債務人於協商後既無重
      大情事變更之處，縱如債務人所述該協商條件有嚴苛情形
      ，該協商條件既係由債務人與最大債權銀行雙方協議達成
      ，協商條件是否具有履行可能性，亦為債務人於協商時得
      以知悉，據以評估可否履行協商條件之事實，故其理由予
      不可歸責於己之事由致履行顯有重大困難之要件不符，債
      務人協商月付金額20,500元，減去其96年度平均收入尚餘
      17,289元，已高於內政部頒布97年度台灣省最低生活費支
      出標準9,829 元，故其無法履行協商之理由並無道理，另
      父母之扶養亦僅注意民法第1114條至1121條等規定，並非
      債務人自行陳報為據，父母目前均為53歲，工作狀況如何
      ，其當初協助債務人還款之家人為何人，均請命債務人據
      實報告，債務人自仍應再循協商途徑謀求解決而非選擇毀
      諾；債務人指稱債務為協助家人償債所致，然債務協商毀
      諾又表示為家人已無力資助所致，足見其負債原因可議，
      其所報扶養支出亦是否為虛偽不實，債務人於債務協商期
      間依約還款20期才毀約停止還款，其選擇在本條例通過之
      際毀諾，是否有怠於履行債務之嫌；債務人之收入由協商
      時每月25,000元提昇至27,764元，收入既有提高，何以於
      97年1 月即消費者債務清理條例施行前無故毀諾，誠信已
      有疑義，依債務人目前每月收入27,764元，其提出每月還
      款9,000 元方案，即其所謂必要支出費用為18,700元左右
      ，然其於協商期間收入僅25,000元尚能正常負擔每月協商
      款20,500元，顯見債務人尚有其他收入來源，縱使債務人
      所稱兼職於香港商品動力公司，其收入亦應較所列自95年
      至96年12月合計收入31,521元為高，否則難以負擔債務人
      協商款項與必要支出費用，另債務人聲請更生理由多係恐
      利息、違約金持續累計致負債擴大，惟債務人現年僅28歲
      ，非無清償債務可能，且依現在銀行體制多有零利率分期
      攤還之個別還款專案，尚有個別協商一致性方案係專門針
      對當初聲請債務協商後已毀諾之對象，提供另一個解決債
      務管道，協商標準採取與消費者債務清理條例中前置協商
      制度相同原則，使債務人有再次協商機會；故以債務人所
      提出更生之聲請，不符消費者債務清理條例第151 條規定
      ，請依同條例第8 條規定予以駁回各等語。
（三）本件聲請人雖提出其財產及收支狀況說明書，臚列其支出
      之項目及金額，然觀其所列支出均屬於其前與最大債權銀
      行陽信銀行成立協商前業已存在之事實，並非於其與最大
      債權銀行陽信銀行成立協商前後方發生之新事實；至於其
      所稱兼職工作於協商成立後停止，依照聲請人陳報其兼職
      於香港商品動力公司之95年至96年12月間收入共31,521元
      ，其每月平均得自於該兼職工作之收入約為1,313 元，依
      該金額對照於聲請人之收入，顯然不足以構成有使聲請人
      不能繼續履行原來協商條件之重大障礙；故難以認定其於
      與債權金融機構成立協商後，始發生不可歸責於己之事由
      ，致使其履行協商方案具有重大之困難而無法繼續履行之
      事實，聲請人主張其有不可歸責於己之事由而不能繼續履
      行前已與最大債權銀行成立之協商條件一節，尚無可採，
      其聲請自不符消費者債務清理條例第151 條第5 項、第6
      項之規定。
四、綜上所述，聲請人依消費者債務清理條例聲請更生，並不合
    法定程式，聲請並不合法，自應以裁定駁回其聲請。至於聲
    請人另聲請為保全處分部分，因其更生之聲請被駁回而無命
    保全處分之必要，應將該部分聲請併予駁回。另聲請人如尚
    認原協商條件超過其負擔能力，自仍尚得依照主管機關指導
    銀行公會提出之個別協商一致性方案與債權銀行再次協商調
    整變更協商內容，以解決聲請人對於金融機構所負之債務問
    題；又聲請人所提出之更生方案草案，並未獲得債權人之同
    意，倘經法院裁定准予更生，但其更生方案未經債權人會議
    可決或經法院裁定認可者，依消費者債務清理條例第61條、
    第65條第1 項規定，法院應同時以裁定開始清算程序，本件
    聲請人是否願捨更生程序而逕以清算程序解決債務問題，仍
    有究明必要，自亦不宜於債權人已表明不認同其所提更生方
    案草案之時，即准予聲請人更生；均附此說明。
五、依消費者債務清理條例第8 條、第15條，民事訴訟法第95條
    、第78條，裁定如主文。
中    華    民    國    97    年    10    月    13    日
                  民事第一庭  法  官  許瑞東
上為正本係照原本作成
如不服本裁定，應於裁定送達後10日內，以書狀向本院提出抗告
，並繳納抗告費新臺幣1千元
中    華    民    國    97    年    10    月    13    日
                              書記官  賴玉芬


司法院資訊處製作；財團法人民間司法改革基金會備份。
